臺灣高等法院花蓮分院刑事判決　　　　　　　　九十三年度重上更(三)字第五三號
　　上　 訴　 人　臺灣臺東地方法院檢察署檢察官
　　上訴人即被告　乙○○
　　共　　　　同
　　選 任 辯護人　謝維仁律師
右列上訴人等因被告違反山坡地保育利用條例等案件，不服臺灣臺東地方法院八十八
年度訴字第七十六號中華民國八十八年五月十九日第一審判決( 起訴案號：臺灣臺東
地方法院檢察署八十七年度偵字第二九六四、三０九九、三一八一號、八十八年度偵
字第九九、一三七、三九四號、八十八年度偵緝字第四號 )，提起上訴，經判決後，
由最高法院第三次發回更審，本院判決如左：
    主  文
原判決關於乙○○、丙○○部分撤銷。
乙○○、丙○○均無罪。
    理  由
一、公訴意旨以：乙○○曾於民國（下同）七十九年間因違反森林法等案件，經最高
    法院判處有期徒刑一年六月確定，於八十三年五月二十三日執行完畢，詎不知悛
    悔，因知甲○自七十一年間起，陸續向臺東縣政府承租臺東縣金峰鄉○○段第七
    九、八五、九六、九七、九八、九九號等多筆公有土地係屬行政院核定之山坡地
    保育利用範圍之山坡地耕作，竟與其弟丙○○共同向甲○洽商讓渡上開土地，謀
    圖共同在公有山坡地內擅自墾殖、及設置工作物，嗣於八十四年十一月三日，由
    乙○○、丙○○共同與甲○簽立土地讓渡書，將甲○承租保管之上開公有山坡地
    中之臺東縣金峰鄉○○段第八四、八五、九六號三筆，面積近十四公頃之公有山
    坡地以每公頃新臺幣（下同）一百七十萬元之價格，讓渡予乙○○、丙○○，乙
    ○○、丙○○兄弟受讓前開三筆公有山坡地後，即基於犯意之聯絡，並基於概括
    之犯意，先後於八十四年五月、十月、八十五年二月、三月間在該等三筆及同段
    九十七號等公有山坡地擅自墾殖並設置工作物即蓋建木造房屋、涼亭、種植花木
    等，再於八十五年二、三月間，先後分別以七百萬元、三百五十萬元及一百七十
    五萬元、一百餘萬元之價格出售予張文淇、李隆榮、林榮洲、方世傑使用，因認
    乙○○、丙○○共同涉有修正前山坡地保育利用條例第三十四條第一項、刑法第
    三百四十九條第二項故買贓物、第三百二十條第二項之竊佔罪嫌。
二、訊之上訴人即被告乙○○、丙○○均堅詞否認有前揭犯罪事實，辯稱：「我跟承
    租人甲○買土地權利，並不知道蓋房子有違法，因為這些都是原承租人甲○同意
    ，也都是他指界的」等語。
三、按山坡地保育利用條例第三十四條第一項之規定，固重在保護山坡地，防止濫墾
    、濫建，但亦含有竊佔罪之本質，以未經土地所有權人同意，或對該山坡地無使
    用權源，竟擅自墾殖或開發經營為要件。故如對該山坡地有使用權，或經土地所
    有權人或對該山坡地有占有使用權人之同意而開發經營，即與該條項之構成要件
    有間。此觀該條將「公有」及「他人之山坡地」併列，但並不及於「自己所有之
    山坡地」，及同條例第十六條、第二十五條、第三十五條對超限利用之規定自明
    ，合先明。甲○於八十三年一月一日至八十八年十二月三十一日向台東縣政府
    承租金鋒鄉○○段八四地號土地，於八十四年八月三十一日至八十七年八月二十
    日向台東縣政府承租金鋒鄉○○段八五地號土地，有租賃契約可稽（本院更三卷
    上證一、上證二）。此外，台東縣政府分別於八十五年一月三十日及二月九日以
    甲○擅自於金鋒鄉○○段九六、九七地號土地開挖整地為由，對其處以罰鍰，並
    限期完成造林（上證三、證四）。其後於八十五年十二月二十一日發函給甲○，
    催告其於八十六年一月二十五日前就台東縣金鋒鄉○○段八四、八五、九六、九
    七地號土地辦理續租，逾期視為終止租賃（證五）。以上足證甲○至少在八十六
    年一月二十五日前，與台東縣政府就金鋒鄉○○段九六地號土地之租賃契約尚有
    效存在。被告與甲○於八十四年十一月三日就上開三筆土地訂立使用權讓渡契約
    時，甲○就系爭土地有合法租賃權。至於臺東縣政府八十八年三月二日函稱八五
    地號係租與陳進興，九六、九七地號並無放租，顯然係指八十六年一月二十五日
    後之情形而言。
四、被告係在與甲○就上開三筆土地訂立使用權讓渡契約後，方開始整地及建造農舍
    ，原審認定被告於八十四年十一月與甲○就上開三筆土地訂立使用權讓渡契約後
    ，開挖整地及設置工作物，惟原審又認定被告先後於八十四年五月、十月、八十
    五年二月、三月間在系爭土地墾殖及設置工作物，自有違誤，蓋八十四年五月、
    十月係被告公司分別與張文淇及林榮洲簽訂契約之時間，當時被告尚未在與該二
    人合作開發之九六、九七地號土地整地及建造農舍，此由被告公司與張文淇等簽
    訂之契約書第一條記載「正確位置及面積以開發整地測量後之地理位置為準」，
    即可得知簽約時連共同開發之土地位置皆尚未確定，遑論已整地及建造農舍。參
    以甲○證稱土地上的小木屋，是土地讓給被告後才蓋的（八十七年十一月十六日
    檢訊筆錄），現場施作之工人黃信欽證稱「八十五年間整地」、「整好地後蓋的
    」（八十七年十一月三日檢訊筆錄），足以證明被告係在與甲○就上開三筆土地
    訂立使用權讓渡契約後（見本院更二卷第四三頁），方開始整地及建造農舍。經
    對山坡地有使用權人之同意而開發經營者，不成立山坡地保育利用條例第三十四
    條第一項之罪，山坡地保育利用條例第三十四條第一項之規定，固重在保護山坡
    地，防止濫墾、濫建，但亦含有竊佔罪之本質，以未經土地所有權人同意，或對
    該山坡地無使用權源，竟擅自墾殖或開發經營為要件，故如對該山坡地有使用權
    ，或經土地所有權人或對該山坡地有占有使用權人之同意而開發經營，即與該條
    項之構成要件有間。
五、本案甲○就係爭土地有合法租賃權，被告經合法承租人甲○之同意而開墾經營，
    此亦據甲○證實在卷（見本院更二卷四三頁），即與山坡地保育利用條例第三十
    四條第一項之構成要件有間。另被告使用部分台東縣金鋒鄉○○段九七號土地，
    亦係經甲○之同意而為之，故亦不成立竊佔罪。再甲○將系爭土地之開墾經營權
    轉讓被告，被訴侵占罪，經八十八年上訴字第一九七號判決無罪，業已確定，最
    高法院九十一年台上字第二七六號誤將該確定判決撤銷發回，九十一年上更(一)字
    第十六號復判決甲○有罪，經提起非常上訴，最高法院九十二年台非字第二二五
    號判決將上開違法判決撤銷（證七），維持原無罪確定判決。甲○不成立侵占罪
    ，被告自亦無法成立故買贓物罪。
六、綜上，被告所辯伊並無違反山坡地保育利用條例及故買贓物、竊佔之犯意，尚屬
    可信，此外，本院亦查無證據證明被告有公訴人指訴之犯行，不能證明被告犯罪
    ，原審認定有罪，自有未合，檢察官之上訴意旨謂被告二人尚有觸犯刑法之竊佔
    罪嫌，為無可採，被告二人之上訴意旨，指摘原判決不當，核有理由，應予撤銷
    並均諭知被告二人無罪之判決。
七、被告乙○○經合法傳喚，無正當理由不到庭，爰不待其陳述，逕行判決。
據上論斷，應依刑事訴訟法第三百六十九條第一項前段、第三百六十四條、第三百零
一條第一項、第三百七十一條，判決如主文。
本案經檢察官翟光軍到庭執行職務。
中      華      民      國      九十三    年    十一      月     四     日
                                  審判長法官  黃  永  祥
                                        法官  林  德  盛
                                        法官  蔡  勝  雄
右正本證明與原本無異。
如不服本判決，應於送達後十日內，向本院提出上訴狀。其未敘述理由者，並應於提
出上訴狀後十日內向本院補提理由狀(須附繕本)。
                                      書記官  吳  家  瑩
中      華      民      國      九十三    年    十一      月     四     日
